ACORDAO-COMPLETO-2538999

ACÓRDÃO 1668/2022 ATA 28/2022 - PLENÁRIO

VISTOS, relatados e discutidos estes embargos de declaração opostos pela Sociedade Brasileira de Medicina de Família e Comunidade e Gustavo Diniz Ferreira Gusso contra o Acórdão 911/2022-TCU-Plenário, por meio do qual o Tribunal rejeitou parcialmente suas alegações de defesa e fixou novo e improrrogável prazo de quinze dias para o recolhimento do débito,
ACORDAM os Ministros do Tribunal de Contas da União, reunidos em Sessão do Plenário, diante das razões expostas pelo Relator, em:
9.1. com fundamento nos arts. 32, inciso II, e 34 da Lei 8.443/1992, conhecer e rejeitar os embargos de declaração.
9.2. dar ciência deste acórdão aos embargantes.

Embargos de declaração opostos em face de acórdão que fixou novo e improrrogável prazo para o recolhimento do débito relativo a convênio celebrado com Fundo Nacional de Saúde.

Fundo Nacional de Saúde; Sociedade Brasileira de Medicina de Família e Comunidade.

3. Embargantes: Gustavo Diniz Ferreira Gusso (XXX.721.638-XX); Sociedade Brasileira de Medicina de Família e Comunidade (30.190.219/0001-61).

13.1. Ministros presentes: Ana Arraes (Presidente), Walton Alencar Rodrigues, Augusto Nardes, Aroldo Cedraz, Bruno Dantas (Relator), Vital do Rêgo e Jorge Oliveira.
13.2. Ministro-Substituto convocado: Augusto Sherman Cavalcanti.
13.3. Ministros-Substitutos presentes: Marcos Bemquerer Costa e André Luís de Carvalho.

ACORDAO-COMPLETO-2547482

Acórdão 2288/2022 - Plenário

BRUNO DANTAS

Ministro Bruno Dantas.

Trata-se de embargos de declaração opostos pela Sociedade Brasileira de Medicina de Família e Comunidade e Gustavo Diniz Ferreira Gusso (peça 118) contra o Acórdão 911/2022-TCU-Plenário, por meio do qual o Tribunal rejeitou parcialmente suas alegações de defesa e fixou novo e improrrogável prazo de quinze dias para o recolhimento do débito.
2.	Cientes do teor do acórdão em 19 e 20/5/2022 (peças 114 e 115) , os embargantes opuseram os presentes embargos em 29/5/2022.
3.	Nesta oportunidade, os embargantes alegam que a deliberação recorrida estaria eivada de contradição por impor-lhes o recolhimento do débito de parcelas que vão além daquelas indicadas como "despesas não consideradas", conforme segmentação das despesas realizada pelos defendentes em suas alegações de defesa:
"Ocorre, entretanto, que desde a apresentação das alegações de defesa dos Embargantes, os referidos débitos em observação já estavam segmentados em três tópicos; quais sejam: 
1 - Despesas sem lastro probatório de vinculação ao objeto do convênio, na importância de R$ 133.340,00 (cento e trinta e três mil, trezentos e quarenta reais) . Tais despesas, oportunamente, terão seu vínculo ao objeto demonstrado por meio de notas fiscais. 
2 - Despesas alegadamente sem correlação com o objeto do convênio, descritas como "DESPESAS NÃO CONSIDERADAS", no montante de R$ 148.630,10 (cento e quarenta e oito mil, seiscentos e trinta reais e dez centavos) ; 
3 - Receita oriunda da cobrança de ingressos em eventos, lançada, de boa-fé, pelos próprios Embargantes, na quantia de R$ 322.991,98 (trezentos e vinte e dois mil, novecentos e noventa e um reais e noventa e oito centavos) . 
Não por outras motivações, os Embargantes haviam pugnado pelo parcelamento, de forma exclusiva, das "DESPESAS NÃO CONSIDERADAS", notadamente mencionada no tópico "2", acima, no montante de R$ 148.630,10 (cento e quarenta e oito mil, seiscentos e trinta reais e dez centavos) , em 36 (trinta e seis) parcelas. 
Do próprio relatório do acórdão, no tópico 28, é mencionado que um dos Embargantes, a Sociedade Brasileira de Medicina de Família e Comunidade, havia se manifestado no sentido de recolher apenas eventual saldo não comprovado com o parcelamento, sendo indispensável, aqui, mais uma vez frisar o entendimento dos Embargantes quanto à regularidade das demais contas.
 (...) 
Os Em. Ministros em plenário, acordaram, no entanto, sob item dispositivo 9.2 e 9.4, o parcelamento da culminação dos três segmentos de despesas/receitas.
 (...) 
Verifica-se que os valores originais presentes em tabela, considerando débitos e créditos, resultam em R$ 604.962,08 (seiscentos e quatro mil, novecentos e sessenta e dois reais e oito centavos) - justamente a combinação das três despesas/receitas distintas."
4.	Diante da pretensa relevância das questões aduzidas, os embargantes finalizam o expediente com o seguinte pedido:
"Ante o exposto, requerem os ora Embargantes: 
a. sejam conhecidos os presentes Embargos e, em suas razões, que se dê provimento, passando a constar no v. Acórdão o parcelamento somente sobre as despesas alegadamente sem correlação com o objeto do convênio, no montante de R$ 148.630,10 (cento e quarenta e oito mil, seiscentos e trinta reais e dez centavos) , sanando a contradição existente."
	É o relatório.

Cristiano Holanda Travassos Correa (117253/OAB-RJ) e outros, representando Gustavo Diniz Ferreira Gusso; Cristiano Holanda Travassos Correa (117253/OAB-RJ) e outros, representando Sociedade Brasileira de Medicina de Família e Comunidade.

Subprocurador-Geral Paulo Soares Bugarin.

TOMADA DE CONTAS ESPECIAL. CONVÊNIO. FUNDO NACIONAL DE SAÚDE. DESENVOLVIMENTO E QUALIFICAÇÃO DA ESTRATÉGIA SAÚDE DA FAMÍLIA. OMISSÃO EM PRESTAR CONTAS. ACÓRDÃO 125/2018-TCU-PLENÁRIO ANULADO POR VÍCIO NA CITAÇÃO. NOVA CITAÇÃO. REINSTRUÇÃO PROCESSUAL. DOCUMENTOS CAPAZES DE ELIDIR PARTE DO DÉBITO. FIXAÇÃO DE NOVO E IMPRORROGÁVEL PRAZO PARA QUITAÇÃO DO DÉBITO. EMBARGOS DE DECLARAÇÃO. AUSÊNCIA DE CONTRADIÇÃO, OBSCURIDADE OU OMISSÃO. CONHECIMENTO E REJEIÇÃO.

TOMADA DE CONTAS ESPECIAL (TCE)

Secretaria de Controle Externo de Tomada de Contas Especial (SecexTCE).

Trata-se de embargos de declaração opostos pela Sociedade Brasileira de Medicina de Família e Comunidade e Gustavo Diniz Ferreira Gusso (peça 118) contra o Acórdão 911/2022-TCU-Plenário, por meio do qual o Tribunal rejeitou parcialmente suas alegações de defesa e fixou novo e improrrogável prazo de quinze dias para o recolhimento do débito.
Nesta oportunidade, os embargantes alegam que a deliberação recorrida estaria eivada de contradição por impor-lhes o recolhimento do débito de parcelas que vão além daquelas indicadas como "despesas não consideradas", referente à classificação realizada pelos defendentes em suas alegações de defesa.
Satisfeitos os requisitos atinentes à espécie, os presentes embargos devem ser conhecidos, com fundamento nos arts. 32, inciso II, e 34 da Lei 8.443/1992.
Inicialmente, acerca da natureza dos embargos declaratórios, julgo relevante transcrever o seguinte excerto do Acórdão 1218/2015-TCU-Plenário:
"Antes de tratar especificamente dos argumentos trazidos pelos embargantes, lembro que essa espécie recursal, cujo objetivo é sanar eventuais omissões, obscuridades ou contradições, não deve ser manejada para rediscussão de mérito, o que representa, na prática, a possibilidade de repetição de um mesmo recurso, ferindo os princípios da singularidade, da isonomia e da celeridade processual. Os embargos declaratórios devem ter como fundamentação a obscuridade (falta de clareza na redação do julgado) , contradição (existência de proposições inconciliáveis entre si) e omissão (falta de pronunciamento judicial sobre matéria que deveria ter sido apreciada pelo juiz) ."
Dito isso, não vislumbro a ocorrência da alegada contradição. 
Vale ressaltar que, após análise pormenorizada dos documentos apresentados nas alegações de defesa, foi possível constatar o nexo de causalidade, de forma parcial, entre o objeto executado, os repasses e os pagamentos efetuados. 
Por outro lado, foram glosadas as despesas que não estavam ancoradas em documentos comprobatórios, bem como as receitas adicionais que não foram aplicadas no objeto conveniado, conforme detalhado no relatório que fundamentou o Acórdão 911/2022-TCU-Plenário, abaixo transcrito (peça 103) :
"18. Observe-se, por outro lado, que algumas despesas que constam do extrato bancário não estão amparadas por documentação, tais como aquelas transferências de peça 68, p. 108 e 109, nos valores de R$ 17.940,00, R$ 19.000,00, R$ 57.860,00 e 38.540,00, respectivamente, debitadas nos dias 16/06, 06/07 e 18/08 (as duas últimas) , de forma que as mesmas não podem ser aceitas. No entanto, nenhuma delas faz parte da relação encaminhada pelos responsáveis como sendo utilizadas nas metas do convênio, ou em qualquer das outras planilhas. Tais despesas atingem o montante de R$ 133.340,00. 
19. Da mesma forma, também foi encaminhada relação de despesas efetuadas na conta corrente específica e que não guardariam relação com suas metas, intituladas de 'Despesas não consideradas'. As mesmas também se encontram amparadas com documentação e igualmente apresentam estreita relação com os extratos bancários, porém, como os próprios responsáveis atestam, não podem ser consideradas como válidas na presente análise, por não guardarem correlação com o objeto do convênio. O montante de tais despesas atinge o valor de R$ 148.630,10 (tabela na peça 66, p. 38/40) . 
20. Assim, devem ser objeto de devolução tanto as despesas acima referidas, quanto aquelas descritas no item 16 para as quais não foram apresentadas documentação que ampare tais gastos, atingindo então o valor total de R$ 281.970,10.
 (...) 
24. Já com relação aos recursos objeto das inscrições, entende-se que, conforme análise já realizada nos autos e ressaltado pelo Exmo. Relator, deveriam as mesmas integrar a prestação de contas do convênio e, se não tiverem sido revertidas para a consecução do objeto, deverão ser recolhidas ao erário. 
25. No presente caso, e conforme tabela trazida pela própria Sociedade Brasileira de Medicina da Família e Comunidade, houve uma arrecadação, com as inscrições, na ordem de R$ 750.506,38 (peça 66, p. 51) , bem como receita de aplicação financeira no valor de R$ 33.492,02 (peça 66, p. 46) , sendo comprovado apenas o gasto de R$ 461.006,42 (peça 66, p. 46) . Dessa forma, entende-se que não houve a comprovação dessa diferença [R$ 322.991,98 (R$ 750.506,38 + R$ 33.492,05 - R$ 461.006,42) ], que, conforme já dito acima, deve ser devolvida ao Erário."
Portanto, os valores a serem ressarcidos nada tem a ver com a classificação das despesas trazidas nas alegações de defesa. As despesas e receitas adicionais foram analisadas pela unidade instrutora e o débito relaciona-se àquelas que não foram devidamente comprovadas, conforme preconizado na legislação correlata, no termo de convênio, bem como na jurisprudência desta Corte.
Na realidade, ficou claro que a maioria das ilações lançadas consistem em tentativa de rediscutir o mérito da matéria decidida por este Colegiado. Contudo, tal finalidade é incabível na espécie recursal eleita, a qual é via estreita destinada tão somente a integrar ou esclarecer a decisão impugnada. Se os embargantes querem demonstrar seu inconformismo com o resultado do julgamento e reinstalar a discussão jurídica já apreciada pelo Tribunal, deverão fazê-lo pelas vias recursais adequadas, pois extrapola os limites dos embargos de declaração o rejulgamento da causa.
De tal modo que, inexistindo as alegadas contradições, obscuridades, omissões, e não havendo sido identificados outros vícios a serem sanados na deliberação atacada, devem ser rejeitados os presentes embargos.
Ante o exposto, voto por que o Tribunal adote o Acórdão que ora submeto à deliberação deste Colegiado.
TCU, Sala das Sessões, em 20 de julho de 2022.
Ministro BRUNO DANTAS 
Relator